臺北高等行政法院裁定
　　　　　　　　　　　　　　　　　　 94年度訴字第02605號
原　　　告　甲○○
被　　　告　行政院金融監督管理委員會
代　表　人　龔照勝（主任委員）
上列當事人間因理監事選舉事件，原告不服行政院中華民國94年
6月28日院臺訴字第0940086723號訴願決定，提起行政訴訟。本
院裁定如下︰
　　主  文
原告之訴駁回。
訴訟費用由原告負擔。
　　理  由
一、按起訴不合程式或不備其他要件者，行政法院應以裁定駁回
    之，行政訴訟法第107條第1項第10款定有明文。又按行訴訟
    法第5條規定：「 (第1項)人民因中央或地方機關對其依法
    申請之案件，於法令所定期間內應作為而不作為，認為其權
    利或法律上利益受損害者，經依訴願程序後，得向高等行政
    法院提起請求該機關應為行政處分或應為特定內容之行政處
    分之訴訟。(第2項)人民因中央或地方機關對其依法申請之
    案件，予以駁回，認為其權利或法律上利益受違法損害者，
    經依訴願程序後，得向高等行政法院提起請求該機關應為行
    政處分或應為特定內容之行政處分之訴訟。」又所謂行政處
    分，乃中央或地方機關就公法上具體事件所為之決定或其他
    公權力措施而對外直接發生法律效果之單方行政行為，此觀
    行政訴訟法第4條第1項、訴願法第3條第1項規定甚明。至若
    行政機關所為單純之事實之敘述或理由之說明，既不因該項
    敘述或說明而生法律效果，自非行政處分，人民對之即不得
    提起行政訴訟 (改制前行政法院44年判字第18號判例參照)
    。是行政機關就人民非屬依法申請之案件，將其處理情形或
    意見通知人民，即係單純事實之敘述，未發生法律效果，並
    非行政處分。是提起課予義務訴訟者，須是人民向行政機關
    「依法申請」之案件，行政機關於法令所定期間內應作為而
    不作為，或遭駁回 (駁回處分)，申請人認為其權利或法律
    上利益受損害，經合法訴願程序後始得提起。如人民所請求
    者，並非法律上規定人民得向行政機關為請求之行為，或無
    關行政機關法律上之職權行使，即非屬依法申請之案件，行
    政機關即使未為人民請求之行為，並未發生法律效果，人民
    並不可能因此而權利或法律上利益受損害，即無所謂應作為
    而不作為情事，行政機關即使「拒絕」為該行為，亦非駁回
    處分，人民均不得提起行政訴訟法第5條之課予義務訴訟，
    否則起訴不合法，應予駁回。
二、本件原告於民國（下同）92年3月及4月間以其為臺北市第五
    信用合作社（下稱北市五信）於91年3月10日辦理第19屆理
    事選舉，理事應選9名，其排名第10，依信用合作社社員代
    表負責人應具備資格條件及選聘辦法（下稱選聘辦法）第34
    條為該社之候補理事，該社未宣布及揭示候補者名單，俟該
    社91年11月間因一名理事死亡而出缺，應依選聘辦法第44條
    遞補原告為該社理事，惟該社未通知遞補且逕行辦理理事補
    選，於法不合云云，向前財政部金融局（該局業務自93年7
    月1日由被告主管）陳請命該社遞補其為第19屆之理事。經
    前財政部金融局92年5月14日台融局（3）第0000000000號書
    函復略以：「‧‧‧說明：‧‧‧二、選聘辦法第39條及第
    41條規定‧‧‧並不適用於理事就任後之出缺情形，理事出
    缺時，是否應依選聘辦法第44條第1項規定通知候補理事遞
    補，應視各章程有無設置候補理事。三、北市五信章程第28
    條雖未明定設置候補理事，惟有無設置候補理事涉事實認定
    ，宜探究社員代表大會通過章程之原委，並由該社自行認定
    解釋，如該社章程明定設置候補理事，該社理事出缺，選聘
    辦法第44條第1項規定，應由候補者依次遞補，如章程明定
    不設置候補理事，該社理事出缺，即應依選聘辦法第44條第
    2 項規定辦理補選」等語。原告復於92年11月及12月向前財
    政部金融局申請遞補為北市五信理事，經該局92年12月11日
    台融局（3）第0920056325號書函復略以：「說明：‧‧‧
    二、本案該局業以92年5月14日台融局（3）第0000000000號
    書函復，以有關原告請求遞補為北市五信第19屆理事等事件
    ，已繫屬最高法院審理中，爰仍請靜待司法判決結果。」嗣
    原告復於93年10月29日向財政部聲請，以北市五信違反選聘
    辦法第35條及第44條規定，主管機關應依信用合作社法第27
    條第1項第8款規定，為必要之處置，即通知其遞補為理事云
    云，案經財政部移由被告審理，經被告以93年11月17日金管
    銀（3）字第0930033206號函 (以下稱系爭函文)復略以：「
    ‧‧‧說明：‧‧‧二、本案前經前財政部金融局以92年5
    月14日台融局（3）第0000000000號及92年12月11日台融局
    （3 ）第0920056325號書函復原告‧‧‧」等語。茲原告以
    北市五信未依選聘辦法第44條規定通知其遞補，已違反該辦
    法之規定，被告就其申請命北市五信通知其遞補第19屆理事
    一案不為處分，依行政訴訟法第5條第1項規定，提起本件課
    予義務訴訟，請求判命被告要求北市五信依選聘辦法，通知
    原告遞補為北市五信第19屆理事。
三、查信用合作社候補理事之設置與否，現行法並無強制或禁止
    規定，悉依各社章程之規定。而行為時選聘辦法第44條第1
    項規定：「理事、監事出缺時，其設有候補者，由候補者依
    次遞補，專業理事出缺，應由具有該資格之候補理事遞補，
    並報請直轄市政府財政局或縣（市）政府備查。」係以信用
    合作社設有候補理監事為前提，始有出缺遞補之適用。再信
    用合作社為社團法人，信用合作社之章程有無設置候補理監
    事，如有設置候補理監事，理監事之選舉結果，何位候選人
    應為候補理監事，及理監事有無出缺情事，應否及由何人遞
    補，如有爭議，係屬主張應遞補為理監事之人與信用合作社
    間之民事爭議，上開選聘辦法第44條第1項規定並未賦予信
    用合作社主管機關於理監事出缺時命信用合作社應由該人遞
    補之職權。是本件北市五信章程有無設置候補理監事，原告
    於其第19屆理監事選舉時，是否當選為候補理監事，及應否
    遞補為理事，有所爭議，係屬原告與北市五信間之民事爭議
    ，被告並無依選聘辦法第44條第1項規定決定原告是否應遞
    補為北市五信理事及命北市五信遞補原告為理事之職權，原
    告對被告之申請非屬依法申請之案件，系爭函文告知原告之
    陳情前經前財政部金融局以92年5月14日台融局（3）第
    000000 0000號 (按係法令解釋之說明)及92年12月11日台融
    局（3）第0920056325號函 (按是以原告就本案前已提起民
    事訴訟，請其靜待司法判決)回復原告等語，僅屬事實說明
    ，並未發生法律效果，原告並不可能因此而權利或法律上利
    益受損害，此回函非屬行政處分或有行政訴訟法第5條第1項
    應作為而不作為之情事，原告對之提起課予義務訴訟，訴不
    合法，應予駁回。
四、依行政訴訟法第107條第1項第10款、第104條、民事訴訟法
    第95條、第78條、裁定如主文。
中    華    民    國    94     年     11   月    28   日
                        第一庭審判長法  官 姜素娥
                                    法  官 陳秀
                                    法  官 吳東都
上為正本係照原本作成。
如不服本裁定，應於送達後10日內向本院提出抗告狀（須按他造
人數附繕本）。
中    華    民    國    94     年     11   月    28   日
 　　  　　　　　　　    　         書記官 李金釵
